臺灣高雄地方法院民事判決　　　　　　 93年度簡上字第237號
上　訴　人　乙○○
被 上訴 人　甲○○
訴訟代理人　嘉益律師
上列當事人間請求拆屋還地事件，上訴人對於中華民國93年8 月
28日本院岡山簡易庭92年度岡簡字第79號第一審判決提起上訴，
本院於民國94年7 月15日辯論終結，判決如下：
  主      文
上訴駁回。
第二審訴訟費用由上訴人負擔。
  事實及理由
一、上訴人主張：伊所有坐落高雄縣湖內鄉○○段1417地號土地
    （下稱「系爭土地」），與被上訴人所有坐落同段1418地號
    土地毗鄰。被上訴人於民國89年間在其所有前開土地上興建
    門牌號碼高雄縣湖內鄉○○路○段402 巷8 弄35號房屋（下
    稱「系爭房屋」）時，明知已逾越土地疆界，卻仍執意興建
    系爭房屋，並造成伊在系爭土地上房屋內之爐灶、廁所及柱
    子受損。經測量後，被上訴人確實逾越土地疆界，占用伊所
    有系爭土地2.34平方公尺。此外，被上訴人並在系爭房屋外
    牆越界部分，任意開窗設置14支螺絲栓及「怡園」2 字之招
    牌，妨害伊使用土地之權利。為此，爰依民法第767 條及同
    法第184 條之規定，請求被上訴人將系爭土地上如附圖紅色
    所示部分之房屋、14支螺絲栓及2 面招牌拆除，將該部分基
    地面積2.34平方公尺之土地返還予伊，並給付伊新臺幣（下
    同）33,240元及自起訴狀繕本送達翌日起至清償日止，按週
    年利率5 ％計算之利息。原審就上訴人請求拆除被上訴人逾
    越土地疆界部分房屋、返還該部分面積2.34平方公尺之土地
    ，暨給付33,240元及法定遲延利息部分，判決上訴人敗訴（
    上訴人訴請拆除14支螺絲栓及2 面招牌部分，經原審為上訴
    人勝訴之判決，未據被上訴人上訴，已告確定），上訴人不
    服，爰提起本件上訴，並聲明：(一)原判決不利上訴人部分廢
    棄。(二)被上訴人應將如附圖紅色所示部分之房屋拆除，將該
    部分面積2.34平方公尺之土地返還上訴人。(三)被上訴人應給
    上訴人33,240元及自起訴狀繕本送達翌日起至清償日止，按
    週年利率5 ％計算之利息等語。
二、被上訴人則以：伊於興建系爭房屋前，即於88年6 月間申請
    高雄縣路竹地政事務所進行鑑界，並依建築執照及鑑界結果
    興建系爭房屋。待系爭房屋興建完成，又於89年2 月間向高
    雄縣路竹地政事務所申請為建物第一次測量，並於89年3 月
    28日辦理系爭房屋所有權第一次登記，故伊實無越界建築之
    故意。至系爭房屋經原審命高雄縣岡山地政事務所測量後，
    雖確有越界占用系爭土地2.34平方公尺，惟系爭土地面積達
    618.08平方公尺，前開占用部分，屬一面平均寬約11公分之
    狹長基地，原告縱未收回此部分，對其日後系爭土地之整體
    規畫應無任何重大之影響，反之，倘將占用部分拆除，依臺
    灣省建築師公會鑑定報告，將嚴重影響系爭房屋整體建築物
    之結構安全，故上訴人請求伊拆除前開占用部分，顯係濫用
    權利而無保護之必要。又系爭房屋於興建過程中，並未損害
    上訴人所有之爐灶、廁所及柱子，且縱有損害，上訴人之侵
    權行為損害賠償請求權亦已逾2 年不行使而消滅，故上訴人
    提起本件上訴應無理由等語為辯。並聲明：駁回上訴人之上
    訴。
三、兩造不爭執之事實：
  (一)被上訴人興建系爭房屋前，曾於88年6 月間申請高雄縣路竹
    地政事務所進行鑑界。
  (二)被上訴人於系爭房屋興建完成後，於89年2 月間向高雄縣路
    竹地政事務所申請為建物第一次測量，並於89年3 月28日辦
    理系爭房屋所有權第一次登記。
  (三)系爭房屋經原審命高雄縣岡山地政事務所測量後，越界占用
    系爭土地2.34平方公尺，越界部分為一面平均寬約11公分之
    狹長基地。
四、得心證之理由：本件依兩造之陳述，爭執之重點應為：(一)被
    上訴人是否明知逾越兩造土地疆界興建系爭房屋？(二)上訴人
    請求被上訴人拆除前開占用之部分，是否濫用其權利？(三)上
    訴人請求被上訴人給付33,240元之損害賠償請求權，是否已
    逾2 年不行使而消滅？
五、經查：
  (一)本件上訴人雖主張被上訴人明知逾越土地疆界仍執意興建系
    爭房屋，並舉證人方茂龍於原審審理時之證詞為證，惟由證
    人方茂龍於原審審理時到庭證稱：伊當天聽到兩造在吵架，
    原告（即上訴人）表示被告（即被上訴人）有占用到原告的
    土地，伊只有聽到兩造這次對話等語（見原審93年7 月2 日
    言詞辯論筆錄，原審卷頁163）， 僅能證明兩造曾就被上訴
    人是否逾越土地疆界乙節，發生爭執，並不能證明被上訴人
    係明知逾越兩造土地疆界興建系爭房屋，故上訴人執證人方
    茂龍前揭證詞，主張被上訴人明知逾越土地疆界仍執意興建
    系爭房屋，已有未合。再者，被上訴人興建系爭房屋前，曾
    於88年6 月間申請高雄縣路竹地政事務所進行鑑界，待系爭
    房屋興建完成後，於89年2 月間向高雄縣路竹地政事務所申
    請為建物第一次測量，並於89年3 月28日辦理系爭房屋所有
    權第一次登記等節，為兩造所不爭執，並有高雄縣路竹地政
    事務所複丈成果圖、建物測量成果圖及系爭房屋建物使用執
    照、登記謄本各1 份在卷可稽，倘被上訴人有逾越土地疆界
    興建房屋之故意，當不致於興建系爭房屋前，特別申請高雄
    縣路竹地政事務所進行鑑界。況系爭房屋越界面積合計僅為
    2.34平方公尺，為一面平均寬約11公分之狹長基地，有高雄
    縣岡山地政事務所93年5 月13日岡所二字第0930005652號函
    所附之複丈成果圖在卷可稽，可見系爭房屋越界部分寬度甚
    為狹小，非經實地測量，一般人應無知悉之可能，且依系爭
    房屋建物登記謄本所載，系爭房屋係坐落高雄縣湖內鄉○○
    段1418、1419地號土地，並未坐落在系爭土地上，足見專業
    如高雄縣路竹地政事務所，就系爭房屋進行建物第一次測量
    時，亦未發現系爭房屋已逾越地界占用系爭土地2.34平方公
    尺，則被上訴人抗辯無越界建築之故意等語，應值採信。
  (二)按權利之行使，不得以損害他人為主要目的，民法第148 條
    第1 項定有明文。而權利之行使是否以損害他人為主要目的
    ，應就權利人因權利之行使所能取得之利益，與他人或國家
    社會因其權利行使所受之損害，比較衡量定之，倘其權利之
    行使，自己所得利益極少，而他人或國家社會所受之損失甚
    大者，非不得視為以損害他人為主要目的，此為權利社會化
    之基本內涵必然之解釋，最高法院71年臺上字第737 號判例
    亦闡述詳盡。經查，系爭房屋係二層鋼筋混凝土造房屋，上
    訴人所有系爭土地現為空地，於鄰接被上訴人地界處搭設零
    星棚架及灶、柱等節，為兩造所不爭執，並有現場照片在卷
    可稽，而本院審理時，系爭房屋經兩造合意送請臺灣省建築
    師公會鑑定，經該會對系爭房屋進行拍照、丈量及記錄外牆
    使用材料、向高雄縣政府調閱建築檔案，及請耐雨企業有限
    公司進行鋼筋探測後，認如直接對建築物進行越界部分之拆
    除，將嚴重破壞建築物左中後側柱、樑之完整性，嚴重影響
    系爭房屋整體建築物之結構安全等語，亦有該會94年4 月3
    日鑑定報告1 份在卷可按，故倘將越界部分拆除，因將嚴重
    危及系爭房屋整體建築物之結構安全，勢對被上訴人造成甚
    大之損害。況系爭房屋現為被上訴人經營私立怡園老人養護
    中心，有立案證書影本1 份在卷可稽，具有穩定社會安全之
    功能，非屬一般營利事業機構，倘將越界部分拆除，因將嚴
    重危及系爭房屋整體建築物之結構安全，亦勢將影響其內養
    護居住之老人之日常生活，而有造成社會問題之虞。再參以
    上訴人所有系爭土地之面積共618.08平方公尺，被上訴人越
    界建築面積僅2.34平方公尺，比例甚為懸殊，且越界部分為
    一面平均寬約11公分之狹長基地，上訴人就此越界土地若不
    予收回，對其日後規劃亦應無重大之影響，故上訴人於此部
    分所有權之行使所能取得之利益，與被上訴人及社會因其權
    利行使所造成之損害顯不相當，依前揭最高法院判例之意旨
    ，視為以損害他人為主要目的，是上訴人權利即無保護之必
    要。從而，上訴人依民法第767 條之規定，請求被上訴人將
    系爭房屋越界部分拆除，並將該部分基地返還上訴人，為無
    理由，應予駁回。
  (三)再因侵權行為所生之損害賠償請求權，自請求權人知有損害
    及賠償義務人時起，二年間不行使而消滅。自有侵權行為時
    起，逾十年者亦同，民法第197 條第1 項定有明文。又按消
    滅時效，自請求權可行使時起算；時效因聲請調解或提付仲
    裁而中斷者，若調解之聲請經撤回、被駁回、調解不成立或
    仲裁之請求經撤回、仲裁不能達成判斷時，視為不中斷，民
    法第128 條前段、第133 條，分別定有明文。本件上訴人雖
    另主張系爭房屋興建過程中，造成其所有之爐灶、柱子及廁
    所等物受有損害，惟其既自陳於88年年中即已發現前揭物品
    受有損害，且系爭房屋於89年3 月28日即已辦理系爭房屋所
    有權第一次登記，則被上訴人縱於興建系爭房屋過程中，造
    成上訴人所有之前揭物品受有損害，其侵害上訴人權利之行
    為，至遲於89年3 月28日亦已結束，故依前揭規定，上訴人
    主張侵權行為損害賠償請求權，至遲應自89年3 月28日起算
    時效。乃上訴人僅於90年3 月就兩造間前揭糾紛聲請高雄縣
    湖內鄉調解委員會調解，嗣調解未成立，視為時效不中斷，
    則本件上訴人此部分侵權行為損害賠償請求權，於91年3 月
    27日時效已完成。是其於原審遲至92年8 月15日始追加請求
    被上訴人賠償其此部分所受損害，被上訴人以上訴人請求權
    已逾2 年不行使而消滅為由拒絕給付，自有所據。
六、從而，上訴人依民法第767 條及同法第184 條之規定，請求
    被上訴人將系爭土地上如附圖紅色所示部分之房屋拆除，將
    該部分基地面積2.34平方公尺之土地返還予伊，並給付伊33
    ,240 元 及自起訴狀繕本送達翌日起至清償日止，按週年利
    率5 ％計算之利息，為無理由，應予駁回。原審就上訴人拆
    屋還地之請求為其敗訴之判決，並無違誤；又原審就上訴人
    侵權行為損害賠償之請求，其判決理由雖與本院不同，惟結
    論並無二致。，上訴意旨猶執前詞，指摘原判決不當，求予
    廢棄改判，為無理由，應予駁回。
據上論結，本件上訴為無理由，依民事訴訟法第436 條之1 第3
項、第449 條第1 項、第78條，判決如主文。
中　　華　　民　　國　　94　　年　　7 　　月　　29　　日
                  臺灣高雄地方法院民事第一庭
                    審判長法　官  甯  馨
                          法  官  盧怡秀
                          法  官  劉傑民
右為正本係照原本作成。
本判決不得上訴。
中　　華　　民　　國　　94　　年　　7 　　月　　29　　日
                          書記官  歐文政
